最高法院刑事判決　　　　　　　　　　　　　　　八十八年度台上字第二二一一號
　　上　訴　人　甲○○
右上訴人因違反槍砲彈藥刀械管制條例案件，不服臺灣高等法院高雄分院中華民國八
十七年十一月二十四日第二審判決 (八十七年度上訴字第一七○六號，起訴案號：臺
灣高雄地方法院檢察署八十六年度偵字第二五五八七號) ，提起上訴，本院判決如左
：
    主  文
原判決撤銷，發回台灣高等法院高雄分院。
    理  由
本件原判決認定上訴人甲○○於民國八十六年一、二月間某日，在高雄市後火車站附
近，受綽號「阿長」之不詳姓名成年男子之委託，代為保管具有殺傷力之中共製制式
口徑九ＭＭ半自動手槍 (槍號八三○五九○) 一支 (含彈匣一個) 及子彈三發，竟未
經許可，寄藏於高雄縣鳥松鄉○○路三十四巷十四號後花園處。嗣因另案通緝，於八
十六年十月二十三日十時三十分許為警緝獲，在未被發覺其寄藏上開槍彈前，即向臺
南市警察局第六分局自首並報繳上開槍彈等情，因而維持第一審論處上訴人未經許可
無故寄藏手槍 (累犯) 罪刑，並應於刑之執行完畢或赦免後，令入勞動場所強制工作
三年之判決，駁回上訴人在第二審之上訴，固非無見。
惟查：(一)保安處分係對受處分人將來之危險性所為拘束其身體、自由等之處置，以達
教化與治療之目的，為刑罰之補充制度。槍砲彈藥刀械管制條例第十九條第一項規定
：「犯第七條、第八條、第十條、第十一條、第十二條第一項至第三項、第十三條第
一項至第三項之罪，經判處有期徒刑者，應於刑之執行完畢或赦免後，令入勞動場所
，強制工作，其期間為三年」。此項規定不問對行為人有無預防矯治其社會危險性之
必要，一律宣付強制工作三年，限制其中不具社會危險性之受處分人之身體、自由部
分，其所採措施與所欲達成預防矯治之目的及所需程度，不合憲法第二十三條所定之
比例原則，業經司法院大法官會議於八十七年十二月十八日作成釋字第四七一號解釋
，就其中不問行為人有無預防矯治其社會危險性之必要，一律宣付強制工作三年之部
分，宣告違憲，應自該解釋公布之日起不予適用。而犯該條例第十九條第一項所列舉
之罪，依個案情節符合比例原則部分，固應適用該條例宣告保安處分；至不符合部分
而應宣告保安處分者，則仍由法院斟酌刑法第九十條第一項規定之要件，依職權為之
，於此，自無刑法第二條第二項之適用，亦即仍有從新從輕原則之適用。依上開解釋
意旨，凡在槍砲彈藥刀械管制條例修正公布前，犯該條例第十九條第一項所列舉之罪
者，於該解釋公布後，尚在審判中之案件，依從新從輕原則，除合於刑法第九十條第
一項之要件，得依該條項宣付強制工作外，不得依槍砲彈藥刀械管制條例第十九條第
一項規定宣付強制工作。本件原判決認定上訴人未經許可無故寄藏手槍及子彈，係一
行為觸犯修正前槍彈藥刀械管制條例第七條第四項及第十一條第三項之罪，為想像
競合犯，從一重之未經許可無故寄藏手槍罪處斷。但未及依上開解釋意旨，為從新從
輕之比較，並審酌是否合於刑法第九十條第一項規定之要件，而仍維持第一審依槍砲
彈藥刀械管制條例第十九條第一項規定所為令入勞動場所，強制工作三年之宣告，自
有不合。(二)子彈如經發射，其所遺留之彈殼或彈頭即不具有子彈之性能，無法再供槍
枝發射之用，自非違禁物。本件獲案之子彈三發，依卷附之內政部警政署刑事警察局
鑑驗通知書「鑑驗資料」欄記載：「子彈 (均經試射)」 ，而臺南市警察局第六分局
扣押物品清單「制式９ＭＭ子彈參發」欄下亦註明「子彈已擊發測試過」 (第一審訴
字第三九二六號卷第二九、三十頁)。 該三發子彈於鑑驗時，如確均經試射，僅遺留
彈殼或彈頭，當已無子彈之性能，而不復為「子彈」。實情如何，原審未予查明，即
率予維持第一審依刑法第三十八條第一項第一款規定，宣告「子彈三顆」沒收之判決
，併有可議。(三)上訴期間為十日，自送達判決後起算，刑事訴訟法第三百四十九條前
段定有明文。又在監所之被告向監所長官提出上訴書狀，依刑事訴訟法第三百五十一
條第一項規定，必在上訴期間內提出者，始視為上訴期間內之上訴。本件上訴人因另
案在臺灣高雄監獄執行，而本件第一審法院判決 (八十七年度訴更字第二號) ，係於
八十七年四月二十四日送達於上訴人收受，有送達證書可稽 (見同上第一審卷第四一
頁) ，惟上訴人於八十七年八月五日始向該監所長官提出上訴書狀，亦有上訴書狀上
加蓋之收文戳記足憑 (見原審卷第三頁) ，則上訴人提起第二審上訴有無逾期，即非
無疑，此與其上訴是否合法，原審得否為實體判決有關，亦應究明。以上情形，或為
上訴意旨指摘所及，或為本院得依職權調查之事項，原判決既有違誤，應認有撤銷發
回更審之原因。
據上論結，應依刑事訴訟法第三百九十七條、第四百零一條，判決如主文。
中      華      民      國    八十八    年      四      月    二十九    日
                              最高法院刑事第十一庭
                                  審判長法官  楊  文  翰
                                        法官  陳  正  庸
                                        法官  陳  世  雄
                                        法官  張  淳  淙
                                        法官  楊  商  江
      右正本證明與原本無異
                                              書  記  官
中      華      民      國    八十八    年      五      月      三      日
